【裁判字號】    97,上訴,2256
【裁判日期】    971217
【裁判案由】    違反槍砲彈藥刀械管制條例
【裁判全文】
臺灣高等法院臺中分院刑事判決        97年度上訴字第2256號
上  訴  人  臺灣南投地方法院檢察署檢察官
被      告  丁○○
指定辯護人  本院公設辯護人  甲○○
上列上訴人因被告違反槍砲彈藥刀械管制條例案件，不服臺灣南
投地方法院97年度訴字第582號中華民國97年7月31日第一審判決
（起訴案號：臺灣南投地方法院檢察署97年度偵字第1210號），
提起上訴，本院判決如下：
    主  文
上訴駁回。
    理  由
一、公訴意旨略以：被告丁○○於不詳時、地，以不詳方式取得
    而未經許可無故持有具有殺傷力之藍色土造獵槍1把，藏放
    於其南投縣國姓鄉北港村北圳巷21號住處。嗣經警於民國97
    年3月6日下午3時許，持法院核發之搜索票，前往被告上址
    搜索而查扣上開具殺傷力之土造獵槍1把，因認被告涉犯槍
    砲彈藥刀械管制條例第8條第4項之未經許可持有獵槍罪嫌。
二、按犯罪事實應依證據認定之，無證據不得認定犯罪事實。又
    不能證明被告犯罪者，應諭知無罪之判決，刑事訴訟法第15
    4條第2項、第301條第1項分別定有明文。又認定不利於被告
    之事實，須依積極證據，苟積極證據不足為不利於被告事實
    之認定時，即應為有利於被告之認定，更不必有何有利之證
    據。另按事實之認定，應憑證據，如未能發現相當證據，或
    證據不足以證明，自不能以推測或擬制之方法，以為裁判基
    礎；又認定犯罪事實，所憑之證據，雖不以直接證據為限，
    間接證據亦包括在內，然無論直接或間接證據，其為訴訟上
    之證明，須於通常一般之人均不致於有所懷疑，而得確信其
    為真實之程度者，始得據之為有罪之認定，倘其證明尚未達
    到此一程度，而有合理性懷疑之存在時，即無從為有罪之認
    定，最高法院著有30年上字第816號、40年臺上字第86號、
    30年上字第1831號、76年臺上字第4986號等判例可資參照。
    又刑事訴訟法第161條已於91年2月8日修正公布，修正後同
    條第1項規定：檢察官就被告犯罪事實，應負舉證責任，並
    指出證明之方法。因此，檢察官對於起訴之犯罪事實，應負
    提出證據及說服之實質舉證責任。倘其所提出之證據，不足
    為被告有罪之積極證明，或其闡明之證明方法，無從說服法
    官以形成被告有罪之心證，基於無罪推定之原則，自應為被
    告無罪判決之諭知（最高法院92年臺上字第128號判例意旨
    參照）。
二、公訴人認被告丁○○涉犯前揭未經許可持有獵槍罪嫌，無非
    係以警方接獲匿名民眾2度檢舉其住處藏放槍枝，且搜索查
    獲土造獵槍房間桌上，有被告常用之電話放置，桌上架中查
    獲黑色底火，明顯無受潮現象，該土造獵槍塗漆尚新且無灰
    塵覆蓋（有職務報告、現場圖、照片及扣案獵槍可證），足
    認被告經常進出該房間，且於近期持用、塗色寄藏該獵槍及
    底火，並有內政部警政署刑事警察局鑑驗通知書1份為證，
    為其論據。訊據被告固直承上開獵槍在其住處之上開房間衣
    櫃旁，遭警搜索查獲等情不諱，惟堅決否認有何未經許可持
    有獵槍罪，辯稱：擺放該土造獵槍之房間係伊去世父親所有
    ，伊父業於90年間過世，伊父放置獵槍房間之房地係由伊繼
    承，但伊不知該房間內置有上開土造獵槍，該獵槍並非伊所
    有，伊亦未曾把玩過等詞。原審公設辯護人辯護意旨略以：
    警方固扣得獵槍及火藥，然未查獲可發射之子彈，槍械上覆
    有灰塵，未經保養、上油，且被告平常並未使用該槍，則被
    告是否持有該槍枝顯有疑義，檢舉人就被告所持有之槍械為
    何種槍械亦未敘明等語。本院公設辯護人辯護意旨則以：查
    獲警員乙○○於原審已證稱扣案獵槍覆有灰塵，無上油、保
    養等情形，足見該槍枝已有一段時間無人碰觸，亦無可資比
    對之指紋，復未搜獲子彈或鋼珠，且扣案之鳳梨罐頭送驗結
    果亦無法排除係被告父親所有之可能性，參諸搜索票案名為
    賭博，並非針對槍枝案，足證警方並非根據被告曾持有槍枝
    之情資，始前往查緝，雖證人乙○○證稱先前有人檢舉「被
    告家裡有槍枝」，然究係指被告父親、母親、兒子或其他成
    員曾持有該槍枝而遭人目睹？且所謂槍枝究係何種槍枝，亦
    無明確地描述，足見本案並無任何證據可以證明被告曾持有
    該槍枝，而已將該槍枝據為己有之實力支配下，即不能認已
    該當刑法「持有」之意義等語。
三、經查：
  (一)公訴人雖以有民眾匿名檢舉被告住處藏放槍械云云，為其論
    據，並有97年度聲搜字第195號卷內所附南投縣政府警察局
    督察室受理民眾報案紀錄單3份為證。惟民眾主係匿名檢舉
    附近居民遭被告騙去賭博、被告係聚賭之主事者，並提及「
    被告住處藏有數支槍枝」、「被告住處有數支槍枝」等情，
    有前開南投縣政府警察局督察室受理民眾報案紀錄單2份可
    徵（見聲搜卷第5頁正背）。匿民檢舉之民眾直指被告有為
    賭博犯行且係主謀，惟就被告住處則僅稱「藏放槍枝」，並
    未提及該槍枝屬何人所有，則即便被告住處確實藏放槍枝，
    該等槍枝是否即被告所有或持有或在其他人所管領中，尚未
    可知。況且，檢舉之民眾並未說明如何知悉被告持槍，以及
    檢舉人並無確認被告持有者是否即為本案查扣之獵槍等情，
    亦據證人即執行搜索之員警乙○○於原審審理時證述明確（
    見原審卷第56、60頁）。則匿名檢舉之民眾究有無親見被告
    持有所謂之槍枝？所持有者是否為本案獵槍？抑或持有不具
    殺傷力之其他槍枝？甚或僅係持有玩具槍？等情俱屬未明。
    更況依乙○○所證該檢舉人僅係匿名以電話檢舉之民眾（見
    原審卷第55頁），則該檢舉人全然無從查考，自難認有何證
    據能力，自亦無法作為被告持有上開獵槍之證據。而執行搜
    索之乙○○亦證實，因一般民眾易誇大案情，是警方於搜索
    前亦無法確定被告有持槍之行為，聲請搜索之案由更僅以被
    告涉嫌賭博作為搜索聲請事由，而未及違反槍砲彈藥刀械管
    制條例之犯嫌，亦據證人乙○○證述屬實（見原審卷第58、
    59頁），此由南投縣政府警察局搜索票聲請書及原審法院核
    發搜索票之「應扣押之物」欄內均僅載明：係關涉「賭博罪
    相關證物」在卷足考（見警卷第6頁），確實未及違反槍砲
    彈藥刀械管制條例之罪，益徵聲請及執行搜索之警方於搜索
    前未曾確實掌握被告有持有槍械行為之任何可疑事證甚明。
    從而，公訴人以匿名檢舉作為論據，自屬臆測，難以為憑。
  (二)次者，被告上開住家雖將電話裝置於置放上開獵槍之被告父
    親房間內，然被告住處僅設有上開房間之電話，並無分機，
    而平日進出該房間接聽電話者，不僅被告，被告之母戊○○○、妻己○○、子丙○○亦會出入房間接聽電話一節，亦據
    戊○○○於原審、己○○、丙○○於本院證明屬實（見原審
    卷第63、64、68頁、本院卷第48-11、48-13頁）。證人戊○○○證述：被告父親於90年過世，而被告父親上開房間僅被
    告父親1人居住，並無他人居住其內，平日亦無清理、打掃
    等語（見原審卷第62、63、64頁），證人己○○並證稱：伊
    公公（即被告父親）去世後即沒有人睡在該房間（見本院卷
    第48-11頁正背），且有被告父親邱阿銘於90年1月9日死亡
    之法務部戶役政連結作業系統1份附卷（見本院卷第142頁）
    可憑，可知該房間平常係被告父親居住，而被告於其父親死
    亡後亦僅於平常接聽電話而有出入上開置有獵槍之房間，並
    未居住房間內，堪信屬實。況警方搜索而查得之上開獵槍係
    置於前揭房間衣櫃旁之內側，須進入房間內側之床邊始得見
    及該獵槍，依據槍枝位置進門後無法馬上一眼就看到等情，
    亦經乙○○於原審及本院證述在卷（見原審卷第58頁、本院
    卷第48-1頁），則被告僅因進出房內接聽電話，是否得以注
    意房內衣櫃旁側內邊所置之獵槍，原有可疑；否則，被告之
    母邱賴阿妺、妻己○○、子丙○○亦曾出入房間接聽電話，
    豈非亦認為邱賴阿妺、己○○、丙○○等人亦均犯非法持有
    槍械之犯行，是此論斷，顯違乎常理；因之得否僅就被告接
    聽電話出入房間即認為被告已持有該獵槍云云，更見疑義。
    至執行搜索之員警扣得被告電話費帳單置於放槍之上開房間
    內，然該帳單均係被告92年6月份之電話費帳單，此有該帳
    單影本2紙附卷可證（見原審卷第26、27頁），並經證人乙○○於原審證述確認無誤（見原審卷第60頁），此等帳單非
    但不能證明被告經常出入該房間，反而僅可認為被告顯非經
    常在該房內，是以置放該房間內之帳單，距警方本案搜索之
    時間即97年3月間，竟已長達近5年之久。
  (三)再前揭查扣之獵槍雖塗有藍漆保存，然獵槍、火藥罐已有少
    許灰塵，且無上油、保養一情，亦據證人乙○○於原審證述
    明確（見原審卷第56、59頁），則獵槍上既覆有灰塵，且無
    上油、保養之情事，是否能認為被告確有持用該獵槍之行為
    ，亦值懷疑。又查扣上開獵槍之警方並曾就該獵槍為指紋之
    檢測，然未檢測出有可供鑑驗比對之指紋之事實，亦有南投
    縣政府警察局97年3月13日投警鑑字第0970010344號函在卷
    可參（見偵卷第22頁），益徵公訴人並無確實證據可認定被
    告曾持有使用該獵槍一節屬實。公訴意旨僅憑警方片面之職
    務報告（職務報告原無證據能力），以及無法確切呈現獵槍
    上究竟是否有灰塵之現場圖、照片等證物，逕認前揭獵槍上
    並無灰塵覆蓋，曾由被告近期持用云云，尚屬率斷，而無可
    信；尤其，上開職務報告原已載明獵槍上皆有灰塵少許（見
    偵卷第49頁），與乙○○上開審理中之證詞相符，益見公訴
    人以獵槍上無灰塵云云，尚有誤認。證人乙○○於原審復證
    稱：曾於被告上開住處搜索子彈或鋼珠，但均未搜獲等詞，
    則既查無使用獵槍須必備之鋼珠或子彈，當亦難認定被告曾
    有持之而使用該獵槍行為，是公訴人以被告近期持用該獵槍
    云云，顯無確切之事證足以證明，自屬推測之詞，亦不可採
    。至扣案內裝有火藥之臺糖鳳梨罐頭，依罐頭側邊條碼與底
    部製造日期照片，顯示該產品為臺灣糖業公司於88年12月至
    89年3月間向品軫國際商業有限公司訂購之泰國製227公克小
    罐鳳梨罐頭，推估該罐頭製造日期係在89年2月之前，應無
    可能在89年3月至90年1月之間，又鳳梨罐頭保存期限為3年
    ，至於出售日期則約在88年12月至92年2月間，有該公司商
    品行銷事業部97年11月19日商貿字第0970001163號函文1份
    及隨函檢附供應合約書、八八/八九年期鳳梨罐頭進口排程
    表、該公司97年12月1日商管字第0970000938號函文1份在卷
    （見本院卷第121至127、134、135頁）可參，並經本院於97
    年11月21日勘驗該罐頭底部第1列載明「０００？？１」、
    第2列載明「ＴＨＡＩＬＡＮＤ」屬實，製有勘驗筆錄1份存
    卷（見本院卷第119頁）可據。足見依該罐頭製造日期，顯
    係在被告父親邱阿銘90年1月9日去世之前所製造，即便依出
    售日期88年12月至89年3月間，橫跨被告父親邱阿銘去世前
    後，亦無從排除該罐頭係被告父親去世前，即以該罐頭裝入
    火藥之可能性，即無從據此推認扣案槍枝與火藥即屬被告所
    有。
  (四)按「查刑事法上所稱之『持有』，乃指行為人以支配之意思
    ，將物品置於自己事實上得為實力支配下之狀態而言；故『
    持有』云者，必須行為人對該財物有支配之意思，並實際上
    已將之移入於自己事實上得為支配之狀態（即行為中），始
    足當之。」最高法院82年度臺上字第1135號判決著有明文。
    申言之，刑事法之持有行為，必基於支配該等物品之意思，
    而有實際移入自己實力支配之事實，始屬之，非以民事上之
    產權或所有權之誰屬作為刑事持有行為之判斷準據。被告固
    坦承於其父死亡後，繼承上開放置獵槍所在房間之房、地產
    權，已據其供述甚明（見原審卷第19頁）。然而，從被告繼
    承之房產時起，若房地上置有任何違法事物，非但須被告明
    知其情，更必以被告主觀上具有基於持有該違法物品之意思
    ，且客觀上有積極表現移入而置於自己實力支配且確實管領
    之狀態，甚或持之而加以使用等之行為，始得認為被告已有
    刑事上持有該違法物品之犯行；亦即刑事法上之「持有」與
    民事法上「所有」之概念原有不同，刑事法上之「持有」犯
    行，仍必須具有持有之意思，並且積極移入自己實力支配或
    管領或使用等之行為表現，始屬之，不得祇以已經民事產權
    之繼承亦即擁有民事上之所有權，作為認定之唯一依據。是
    以縱被告知悉其父生前擁有上開獵槍，被告父邱阿銘復於90
    年1月9日死亡，被告又否認曾持之把玩該獵槍（見原審卷第
    73頁），證人戊○○○原審審理中亦證述：未曾見及被告持
    拿該獵槍（見原審卷第65頁）；且該獵槍並非被告主動提供
    予執行搜索之警方，被告於警方搜索時即否認曾試射或動過
    這槍等情，亦經證人乙○○於原審證述詳確（見原審卷第57
    頁）。則在無任何確切之證據證明被告於其父親死亡之後，
    曾就上開獵槍有基於持有之意思，而積極移入自己實力支配
    、或將該獵槍加以管領、或曾持之使用等客觀行為存在，則
    自不得僅以被告繼承該房、地之產權，而被告父親於生前將
    獵槍置於其所居房間內，即遽認被告於繼承父親財產之時起
    ，即有非法持有上開獵槍之犯行。至證人乙○○於原審時證
    稱：於警方搜得上開獵槍時，被告並無驚訝或莫名其妙之表
    情云云（見原審卷第56至57、61頁），此僅屬證人即執行搜
    索之員警主觀片面之推測，難謂有何實據。退步而言，縱使
    被告知悉其父生前擁有該獵槍，仍須被告另有基於持有之意
    思，且積極將該獵槍移入自己實力支配之下，或加以管領、
    使用等行為，才得認其確已有持有該獵槍之犯行，不能僅以
    被告父死亡後，由被告繼承被告父親財產，即逕謂被告無故
    持有該獵槍，灼然甚明。
  (五)綜上所陳，公訴人依據民眾之匿名檢舉，及被告因接聽電話
    而出入置放本案獵槍之房間，以及查扣仍有薄灰附著且具殺
    傷力之上開獵槍，遽認被告有持用該槍之情形，皆無非擬制
    、推測之詞；又被告雖繼承其父之財產亦不得直接認定被告
    自繼承財產時起即持有該獵槍。從而，揆之上開刑事訴訟法
    規定、最高法院判例意旨以及最高法院判決就認定刑事「持
    有」犯行所為之論據，上開各情均不得作為被告有無故持有
    扣案獵槍之證據。既無證據證明被告有何持有該獵槍之意思
    ，亦無確實之證據證明被告於其父親死亡後曾有將該獵槍移
    入自己實力支配之下，或曾就該槍有加以管領或持之使用之
    行為，尚不能證明被告有非法持有上開獵槍之犯罪，被告此
    部分犯罪自屬不能證明。
四、原審依卷證資料，認不能證明被告被訴非法持有獵槍罪之犯
    行，因而為無罪判決之諭知，其認事用法均稱妥適。檢察官
    上訴意旨略以：戊○○○於原審行交互詰問時分別為「是在
    被告父親生病期間拿槍枝出來過，被告父親沒有告知伊槍枝
    來源，被告父親拿槍出來被伊看到之前，伊沒有看過那把槍
    ，也沒有看過家裡有槍」、「伊也沒有看過。伊不知道為何
    會有槍枝，被翻出來伊才知道家裡衣櫃後方有槍枝」等不同
    證述；且扣案獵槍之長度、外觀特徵均明顯，證人竟又稱「
    不知道、沒注意」，是戊○○○是否確曾看過被告之父持有
    把玩扣案獵槍，即有可疑；其又證稱「因為房間是被告父親
    的，槍枝就放在被告父親房間內，所以伊認為是被告父親的
    ，實際上伊也不知道槍枝是否就是被告父親的，伊也不知道
    槍枝是誰給被告父親」，則戊○○○就扣案獵槍是否為被告
    父親所有，尚無法確認，原審法院即逕依被告所辯，認定扣
    案獵槍為被告之父所持有，其顯未依證據，認定事實。再依
    扣案獵槍擺設位置，如被告亦不知此槍，亦未曾取出把玩過
    ，何以匿民民眾會檢舉被告持有槍枝（證人乙○○證稱：本
    件係民眾匿名電話報案檢舉而來），被告顯曾取出扣案槍枝
    把玩使用，為一般民眾所見，故遭檢舉。另參以扣案槍枝於
    查獲當時積灰僅有少許，若被告於其父死亡後均未曾取出把
    玩，其積灰狀況豈僅如此。扣案獵槍上故未採得任何指紋，
    惟與前述扣案獵槍積灰不多之情況綜合以觀，益徵扣案獵槍
    曾經人擦拭一情為真等語，指摘原判決為不當。惟查：應訊
    時經常會隨著問話者問話之角度、重點、切入重心之不同，
    因而呈現不同之答案，時為審判實務所常見；況戊○○○係
    18年6月7日出生，有其年籍資料存卷可參（見原審卷第61頁
    、本院卷第47頁背），於97年7月23日原審出庭作證時，高
    齡79歲，被告父親邱阿銘於90年1月9日死亡，戊○○○出庭
    作證時，係針對其於7年餘前之記憶所為陳述，而衡諸常情
    ，人之記憶會隨著時間經過、年紀增長而日益退化或漸次模
    糊。戊○○○於作證時年事已高，實難苛求其能就90年間或
    更早之前（按檢辯雙方所交互詰問之內容均圍繞被告父親去
    世之前，是否曾持有本案獵槍之事，可徵要證人回憶之時間
    ，更早在90年1月之前）之事實予清楚回憶且鉅細靡遺地陳
    述。戊○○○雖先為「（土造獵槍）沒有看過，被翻出來我
    才知道家裡有槍枝」（見原審卷第65頁），後為「被告父親
    生病期間拿槍枝出來過，.. 我沒有注意（槍枝顏色），沒
    有注意詳細看（槍枝長度），.. 只看過一眼，我也不知道
    是槍枝，也沒有仔細去看。」（見原審卷第66、67、68頁）
    等情。然戊○○○復於原審證稱：「（你從何時起就沒有與
    丁○○父親同住房間？）10幾年了。」（見原審卷第67頁）
    ，顯見戊○○○已長達10餘年未與被告父親同住一房，對於
    被告父親生前拿出獵槍把玩觀看時，未曾特別注意其所把玩
    之槍枝外觀，且僅因只看一眼，記憶不深且歷經至少7年餘
    之時間，以致於證人先前為「被翻出來才知道家裡有槍枝」
    之證述，並無何互相矛盾或難以理解之處。即便檢察官認依
    戊○○○證述，無法證明該槍枝為被告父親所有，然亦無積
    極證據足認該槍枝自始即為被告所有或持有或曾持有管領中
    。檢察官認被告如非取出並曾把玩過該槍枝，又豈會為匿名
    民眾發覺而報警，依起獲槍枝外觀僅覆灰塵少許且未採得指
    紋以觀，可見乃經由被告擦拭使然。惟民眾匿民檢舉時，僅
    檢舉被告住處「藏放」槍枝，而未提及被告「持有」槍枝，
    則該檢舉內容得否確認係被告所有或持有扣案槍枝，尚有疑
    義，已如前三、(一)述。且依證人乙○○本院審理證稱：當初
    檢舉人檢舉時，就有提及小吃店（即「綠的小吃部」）、Ｋ
    ＴＶ、被告住處這幾個點有聚賭情形，伊前往探訪時也發現
    確有此情，被告住處是聚賭場所之一無誤（見本院卷第48-3
    頁正背），且伊於97年3月6日搜索被告住處及同年10月27
    日再度到被告住處勘查現場時，被告父親原所居住房間之房
    門均是打開的等語（見本院卷第48-4頁）。可見被告上址住
    處亦為其聚賭之場所之一，擺放扣案槍枝之被告父親生前所
    住房間其房門並未上鎖，且於警方2次無預警地搜索、勘查
    時，該房門確實未關上，而查獲當日與被告一同因賭博案為
    警查獲之人即有9人之多（被告、黃嘉盈、莊明逢、張意雲
    、謝憲明、己○○、曾熙秋、王燦榮、葉光基），則各該不
    特定之賭客於進入被告上址住處內，行動自由並未受限制，
    是否因而見聞該槍枝，而非因被告自行取出把玩，亦不無可
    能。而即便槍枝灰塵少許、無法取得指紋，亦無法直接證明
    係被告經常取出把玩而非因他素或他人所為致之，故檢察官
    所指上訴意旨各點，尚無法使本院形成被告有未經許可持有
    獵槍犯行之確信心證，其提起上訴，為無理由，應予駁回。
據上論結，依刑事訴訟法第368條，判決如主文。
本案經檢察官庚○○到庭執行職務。
中    華    民    國    97    年    12    月    17    日
            刑事第九庭    審判長法  官  江  德  千
                                法  官  康  應  龍
                                法  官  賴  妙  雲
檢察官得上訴。
被告不得上訴。
以上正本證明與原本無異。
如不服本判決應於收受送達後10日內向本院提出上訴書狀，其未
敘述上訴理由者，並得於提起上訴後10日內向本院補提理由書（
均須按他造當事人之人數附繕本）「切勿逕送上級法院」。
                                書記官  蘇  昭  文
中    華    民    國    97    年    12    月    17    日


司法院資訊處製作；財團法人民間司法改革基金會備份。
